臺灣板橋地方法院民事判決　　　　　　　93年度訴字第1964號
原　　　告　丙○○
訴訟代理人　何榮源律師
　　　　　　甲○○
被　　　告　乙○○
訴訟代理人　蕭元亮律師
上列當事人間因刑事附帶民事訴訟請求侵權行為損害賠償事件，
經刑事庭裁定移送前來（92年度附民字第406 號），本院於民國
94 年3月29日言詞辯論終結，判決如下：
    主  文
被告應給付原告新台幣參萬元，及自民國九十二年十月二十三日
起至清償日止，按年息百分之五計算之利息。
原告其餘之訴駁回。
訴訟費用，由被告負擔百分之六；餘由原告負擔。
本判決第一項於原告以新台幣壹萬元為被告供擔保後，得假執行
。但被告如於執行標的物拍定、變賣或物之交付前，以新台幣參
萬元為原告預供擔保，或將前開金額提存後，得免為假執行。
原告其餘假執行之聲請駁回。
    事實及理由
一、原告主張：
  (一)原告係址設台北縣蘆洲市○○街329 號2 樓「華爾街美語補
    習班」（民國（下同）92年1 月間名稱改為「曙光美語補習
    班」）之負責人，而被告、訴外人許雅如、邱淑真均是該美
    語補習班之受雇員工。因許雅如曾至被告丈夫即訴外人陳世
    欣所開設之「正大眼鏡行」索取眼鏡盒時，陳世欣之舉動讓
    許雅如感到不雅，被告獲悉上情後，於91年10月1 日下午2
    時許，在上開補習班辦公室內，當著原告、訴外人邱淑真的
    面，指摘「許雅如勾引乙○○之夫陳世欣」等語（按：此部
    分因許雅如之告訴已逾告訴期間；業據本院92易字第2462號
    刑事判決不另為不受理諭知，故非屬於侵權行為事實範圍內
    ）。嗣台北縣政府教育局、社會局人員於91年11月8 日至上
    址訪查並對補習班裁處罰鍰，原告認為係因被告未配合訪查
    ，而使補習班受罰，原告乃要求被告一同前往台北縣政府向
    訪查官員說明道歉，但遭被告拒絕，被告並於91年11月18日
    下午4 時許離職。迄91年11月27日下午2 時許，訴外人許雅
    如、邱淑真前往台北縣蘆洲市○○街329 號1 樓上開眼鏡行
    ，試圖化解被告與原告之糾紛，並勸導被告向原告解釋，被
    告竟另行起意，意圖散布於眾，基於誹謗他人名譽之故意，
    在訴外人許雅如、邱淑真面前，當場指摘：「沒有必要，反
    正每位離職員工都被丙○○（原告）說的很難聽，包括許雅
    如你啊！丙○○（原告）說過妳勾引我老公，妳還回來替她
    賣命」等語，足以毀損原告之名譽，經訴外人許雅如於同日
    下午3 時許返回補習班辦公室後，即將上情轉告原告。上開
    事實，業據證人許雅如、邱淑真在臺灣板橋地方法院檢察署
    92 偵 字第12512 號偵查案件及鈞院92年易字第2462號刑事
    案件中到庭結證綦詳，並經鈞院刑事庭以上開刑事判決認定
    被告犯刑法第310 條第1 項之誹謗罪，判處被告有期徒刑3
    月。足證被告確有不法侵害原告名譽之行為。
  (二)按故意或過失，不法侵害他人之權利者，負損害賠償責任。
    不法侵害他人之名譽者，被害人雖非財產上之損害，亦得請
    求賠償相當之金額。民法第184 條第1 項前段、第195 條第
    1 項分別定有明文。原告為曙光美語補習班負責人，被告在
    正大眼鏡行公然指陳前揭不實之事以貶損原告之名譽，使原
    告所經營之美語補習班人員，逕認每位補習班離職員工均會
    遭到原告以不堪言語任意加以批評，或認為原告即是揭發「
    許雅如勾引被告丈夫陳世欣」之不實事項的始作俑者，對原
    告之名譽自屬影響重大，客觀上已足以貶損原告在社會之評
    價，亦使原告主觀上受有精神上痛苦。原告係美國基督教效
    力會基督書院畢業，係曙光美語補習班負責人，存款300 餘
    萬元，並有不動產2 棟。爰依侵權行為法律關係，請求被告
    賠償原告新台幣（下同）500,000 元及法定遲延利息等語。
  (三)聲明請求：被告應給付原告500,000 元及自起訴狀繕本送達
    翌日（即92年10月23日）起至清償日止，按年息百分之五計
    算之利息；並願供擔保請准宣告假執行。
二、被告則以：
  (一)本件係原告挾怨報復，而指使證人許雅如、邱淑真等不實之
    指述，該證人證據欠缺證據證明力：
    (1)鈞院刑事判決認定被告曾指摘「沒有必要…妳還回來替她
      賣命」等語，惟該判決亦認定「嗣台北縣政府教育局、社
      會局人員於91年11月8 日至上址查訪並對補習班裁處罰鍰
      ，原告認為係因被告未配合查訪，而使補習班受罰」，是
      以原告係因遭行政機關處罰其違法經營補習班，而遷怒原
      告，並對被告提起誹謗告訴，故原告提起本件訴訟之動機
      係編織不實事項而挾怨報復，不足採信。
    (2)證人許雅如於前開刑事案件中亦對被告提起誹謗告訴，並
      有多處不實陳述，其就被告有無誹謗原告之行為，已無法
      為客觀公正之陳述，其所供有關親眼見聞被告誹謗原告之
      陳述，自欠缺證據之證明力。
    (3)原告於91年12月3 日曾帶同證人許雅如及邱淑真至正大眼
      鏡行公然恐嚇、謾罵、侮辱被告，邱淑真亦附和其詞，並
      再度恐嚇被告「你們真的準備店不要開了，我可以跟你講
      這句話」等語，足證證人邱淑真於本案之指述已失客觀公
      正之立場，其所述證詞，自欠缺證據之證明力。
  (二)證人許雅如、邱淑真之證述，與原告之供述顯有矛盾：
    證人許雅如於刑事案件中證稱其轉告原告傳述「原告指稱許
    雅如勾引陳世欣」係在91年11月27日，邱淑真並未在場，原
    告之反應是他知道了，並未表現生氣的樣子；證人邱淑真卻
    稱91年11月27日轉告原告時許雅如在場，原告很生氣，惟原
    告卻稱於91年11月30日始由許雅如轉告得知，足見證人許雅
    如及邱淑真之證述，與原告所述知悉被告指摘原告之時點均
    有不同，且依原告自述其知悉被告傳述「丙○○指稱許雅如
    勾引陳世欣」之話等生氣之反應，原告於91年11月27日當日
    即知悉被告惡意詆毀其名譽，必印象深刻而當場要求與被告
    對質，而原告供述許雅如、邱淑真2 人轉告之時間及反應卻
    與該2 人之供述相互矛盾，足見原告與證人許雅如、邱淑真
    惡意羅織被告罪名之意圖。
  (三)原告主張被告指述之內容中，敘及「…包括許雅如你啊！丙
    ○○說過你勾引我老公，妳還回來替她賣命。」之語，與客
    觀事實不符，被告不可能為上開陳述。因被告早於離職前1
    個月向原告請辭，並推薦許雅如接任，參以原告對於被告推
    薦許雅如回到補習班上班之情不否認，則被告斷無於事後又
    指稱上開言詞之理。
  (四)退萬步言，縱認原告所主張被告曾言「…包括許雅如你啊！
    丙○○說過你勾引我老公，妳還回來替她賣命。」為真，然
    被告並未對許雅如、邱淑真該2 人以外之第三人陳述該事，
    自無散佈之意圖，則原告主張其名譽因被告上開行為受重大
    影響，足以貶損原告在社會上評價云云，自不足採。再退步
    言，縱認原告名譽因而受損，程度亦僅輕微，且被告現在家
    照顧小孩，並無薪資，名下亦無財產，原告訴請500,000 元
    慰撫金，顯然過高等語，資為抗辯。
  (五)答辯聲明：駁回原告之訴及假執行聲請；如受不利判決，請
    准願供擔保免為假執行。
三、兩造不爭執事項：
  (一)原告係址設台北縣蘆洲市○○街329 號2 樓「華爾街美語補
    習班」（92年1 月間名稱改為「曙光美語補習班」）之負責
    人，而被告、訴外人許雅如、邱淑真均是該美語補習班之受
    雇員工。
  (二)許雅如所指稱因其曾至被告丈夫即訴外人陳世欣所開設之「
    正大眼鏡行」索取眼鏡盒時，陳世欣之舉動讓許雅如感到不
    雅，被告獲悉上情後，於91年10月1 日下午2 時許，在上開
    補習班辦公室內，當著原告、訴外人邱淑真的面，指摘「許
    雅如勾引乙○○之夫陳世欣」等語之該部分事實，因許雅如
    之告訴已逾告訴期間，業據本院92易字第2462號刑事判決不
    另為不受理諭知，並另以刑事附帶民事訴訟判決駁回原告許
    雅如對被告之刑事附帶民事訴訟之請求，而被告就刑事判決
    上訴後，臺灣高等法院就許雅如告訴逾期部分，與本院上開
    刑事判決為相同之認定，為兩造所不爭，並有本院上開刑事
    判決及92年度附民字第406 號刑事附帶民事訴訟判決、臺灣
    高等法院93年度上易字第2043號刑事判決各1 份在卷可稽。
  (三)原告於刑事告訴及刑事案件中所指陳：91年11月27日下午2
    時許，訴外人許雅如、邱淑真前往正大眼鏡行，試圖化解被
    告與原告之糾紛，並勸導被告向原告解釋，被告在訴外人許
    雅如、邱淑真面前，當場指摘：「沒有必要，反正每位離職
    員工都被丙○○（原告）說的很難聽，包括許雅如你啊！丙
    ○○說過妳勾引我老公，妳還回來替她賣命」等語，足以毀
    損原告之名譽，經訴外人許雅如於同日下午3 時許返回補習
    班辦公室後，即將上情轉告原告之事實，業經本院92年易字
    第2462號刑事判決認定被告犯刑法第310 條第1 項之誹謗罪
    ，判處被告有期徒刑3 月，得易科罰金，嗣經被告上訴後，
    復經臺灣高等法院於94年3 月24日以93年度上易字第2043號
    刑事判決駁回上訴確定。
四、原告主張91年11月27日下午2 時許，被告有妨害其名譽之行
    為，被告雖否認。惟查：
  (一)被告如何於91年11月27日在其丈夫陳世欣所開設之正大眼鏡
    行內，於許雅如、邱淑真面前當場指摘：「沒有必要，反正
    每位離職員工都被丙○○說的很難聽，包括許雅如你啊！丙
    ○○說過妳勾引我老公，妳還回來替她賣命」等語之事實，
    業據原告於本院上開刑事案件審理時以證人身分結證稱：「
    （91年11月27日許雅如與邱淑真有否去正大眼鏡行為妳與乙
    ○○的糾紛幫忙排解？）有的，這件事情我知道，這是許雅
    如與邱淑真自己的意思，因為邱淑真也要離職了，自己要去
    幫我排解糾紛，因為是上班時間，所以有告訴我，是當天約
    下午1 、2 點鐘的時候，我沒有跟著下去，當時我在上課，
    至於他們2 人回補習班的時間，我不記得了，但他們是先後
    回來的，是許雅如先上來補習班的，邱淑真隨後上來，我沒
    有注意回來的間隔時間，許雅如上來補習班後，沒有跟我說
    過什麼話，是在11月30日下午的時候，她問我說，（妳）有
    跟乙○○說我勾引乙○○的老公否？我拍桌子說這是誰說的
    ，他說是乙○○說的，我就帶他下樓去對質，當時我很生氣
    ，我覺得我的名譽受損，我就拆正大眼鏡行的招牌」、「（
    台北縣政府人員何時到補習班視察？）是在91年11月8 日；
    （補習班是否因台北縣政府視察業務而遭受處罰？）有開罰
    單，因為我們補習班有員工得罪台北縣（政府）官員」等語
    甚明（見本院刑事案卷93年5 月19日審判筆錄）。且經證人
    許雅如於原審審理中結證稱：「（與陳世欣認識否？）認識
    ，他在公司樓下開眼鏡行，我們見過5 次面，我們沒有交往
    ，眼鏡行開幕時，我去消費，當做是捧場，陳世欣的態度行
    為我認為不禮貌，我有告訴乙○○，後來就傳成我勾引陳世
    欣」、「（91年11月27日有否與邱淑真到蘆洲市○○街329
    號1 樓正大眼鏡行去？）有的，時間是當天下午2 時多，是
    我與邱淑真一起去的，因為乙○○與丙○○有一些糾紛，我
    與邱淑真想說去做和事佬；（乙○○與丙○○有何糾紛？）
    因公務人員來補習班視察，乙○○態度不佳，丙○○希望跟
    乙○○當面瞭解情況，因為乙○○避不見面，所以我與邱淑
    真希望乙○○出面，跟丙○○出面說明這件事情，去到正大
    眼鏡行時，乙○○、陳世欣都在場，現場還有我與邱淑真，
    當時乙○○已經離職了，她在公務員視察後1 、2 天後就已
    經離職了；（乙○○在當天說了些什麼話？）當天我們請乙
    ○○向丙○○說明公務員視察的事，乙○○認為她沒有必要
    ，不需要去做說明。（乙○○有否當著妳的面說過：…丙○
    ○說過妳勾引我老公，你還回來替他賣命，…？）被告有說
    過這些話，她還說丙○○不想給他薪水的話，她也可以不要
    ，不要這樣子為難她」、「（有沒有將聽到的話告訴丙○○
    ？）我有比較婉轉的告訴她，因為我是去和解，當天下午與
    乙○○說完後，在下午3 時多，就上去補習班告訴丙○○這
    件事情，是我告知她的，我告訴丙○○時，邱淑真並不在場
    ，丙○○有無向邱淑真查證我不清楚，我告訴丙○○這件事
    情時，她那時的反應純粹就是她知道了，她有沒有生氣有其
    他不愉快，我不清楚；（如何轉告丙○○？）我告訴她乙○
    ○不想上來跟你處理這件事情，也有把乙○○所說『丙○○
    說過妳勾引我老公』等話轉知給丙○○」、「（丙○○在正
    大眼鏡行時向你說起訴書所載話語，邱淑真有沒有聽到？）
    邱淑真有聽到」等語詳確（見本院刑事案卷93年5 月19日審
    判筆錄）。
  (二)此外，復經證人邱淑真於偵查中結證稱：「（11月27日有無
    聽到董（文玲）說沒有必要…等語？）有，當天我和許（雅
    如）去找董（文玲），因她任職期間內有得罪官員，另董（
    文玲）和趙（淑芬）相處不愉快，我約許（雅如）去幫他們
    調解，我聽到她說每一位離職員工都被丙○○講得很難聽，
    幹嘛要回來替她賣命」等語（見92偵字第12512 號卷92年7
    月11日訊問筆錄）。復於本院刑事案件第一審審理中亦證述
    ：「（你是否曾經到正大眼鏡行去勸乙○○向丙○○道歉？
    ）是的，當時是我與許雅如一起去的；（為何勸乙○○向丙
    ○○道歉？）為了幫乙○○與丙○○和解」、「（你離開前
    是否已經聽到乙○○說過起訴書上所載的話語（複誦）？有
    的，…（妳去正大眼鏡行勸乙○○以後，有無跟乙○○說過
    什麼話？）有，我原本是去勸和解，後來乙○○說丙○○說
    許雅如勾引乙○○的老公，但事實上是乙○○說的，後來乙
    ○○還叫他小叔、小嬸來道歉，如果沒有說過，為何要道歉
    」、「（起訴書犯罪事實二的部分，你有否親耳聽到乙○○
    說過那些話？）我當場聽到她講這些話，我還反駁說勾引老
    公這些話是乙○○講的，不是丙○○講的，乙○○就否認，
    她說她沒有講」、「（在正大眼鏡行乙○○說過的話有否轉
    述給丙○○？）我告訴丙○○說妳指稱許雅如勾引陳世欣，
    他聽了很生氣，我們上去之後就告訴丙○○；（當時在正大
    眼鏡行有多少人？）當時在場的有我，乙○○，許雅如，還
    有陳世欣，當時店是開的…（上去補習班後多久，向丙○○
    轉述眼鏡行的事？）我想起來了，是許雅如先上樓，我才上
    樓，我上樓之後，就告訴丙○○這件事情，當時許雅如有在
    場；（為何會先後上樓回補習班？）因為乙○○說那些話，
    許雅如聽得很難過，就先上樓，我留下來問乙○○說這些話
    是妳說的，為何說是丙○○說的，我們離開眼鏡行時間相隔
    很短」等語詳確（見本院刑事卷第93年5 月19日審判筆錄）
    。
  (三)按證人之陳述，如有前後不符，或相互歧異時，究竟何者為
    可採，法院仍得本其自由心證予以斟酌，非謂一有不符或矛
    盾，即應認其全部均為不可採信（最高法院92年度第6628號
    判決採同一見解）。觀諸上開證人許雅如、邱淑真經本院刑
    事庭隔離訊問後，其二人之證述與原告指證情節，互核後大
    致相符。關於被告於91年10月1 日指摘「許雅如勾引乙○○
    之夫陳世欣」時係何人在現場，以及被告於91年11月27日指
    摘「沒有必要，反正每位離職員工都被丙○○說的很難聽，
    包括許雅如你啊！丙○○說過妳勾引我老公，妳還回來替她
    賣命」等語後，究係何位證人先行離開等細節部分，證人許
    雅如、邱淑真及原告之陳述，雖有少部分相互歧異或本身前
    後不符，但上開證人始終明確證述被告有於上開時地分別指
    摘足以毀損各該被害人名譽之言詞，且證人許雅如、邱淑真
    及原告與被告間雖有本案妨害名譽之糾紛，但彼此間既無怨
    隙，被告亦自承與原告之感情甚佳，衡情各該證人及原告應
    無甘冒偽證或誣告罪之風險而故意陷害被告之理，渠等上開
    刑事案件之證詞自有證據能力及證明力。故被告辯稱原告與
    證人之指述或有矛盾或前後不一，僅憑證人瑕疵之指述而無
    補強證據，不得認定被告妨害名譽之罪名云云，並非有據。
  (四)另觀之證人許雅如、邱淑真均明確證述91年11月27日當日下
    午2 時許「正大眼鏡行」營業中，其二人與被告夫妻在場，
    而被告在其二人面前當場指摘「沒有必要，反正每位離職員
    工都被丙○○說的很難聽，包括許雅如你啊！丙○○說過妳
    勾引我老公，妳還回來替她賣命」等語，則被告在上開眼鏡
    行營業中且於丙○○之員工面前當場指摘上開言詞，被告係
    基於散布於眾之意圖而為，至為灼然。被告辯稱其無散布於
    眾之意圖云云，尚非可採。
  (五)綜上，堪認原告所主張被告有妨害其名譽之侵權行為，堪可
    採信。此外，本院刑事庭92年度易字第2462號刑事判決、臺
    灣高等法院93年度上易字第2043號刑事判決，亦均同此認定
    ，有上開刑事判決2 份附卷可稽。被告否認有侵權行為，尚
    非足取。
五、按因故意或過失，不法侵害他人之權利者，負損害賠償責任
    。不法侵害他人之名譽者，被害人雖非財產上之損害，亦得
    請求賠償相當之金額。民法第184 條第1 項前段、第195 條
    第1 項前段分別定有明文。被告不法侵害原告之名譽，原告
    依上開規定，請求被告賠償非財產上之損害，洵屬正當。本
    院審酌本件被告故意侵權行為之態樣與情節、原告因此所受
    精神上痛苦之程度，及原告為基督書院文學士畢業、擔任曙
    光美語補習班負責人、存款300 餘萬元、有不動產2 棟，被
    告高中畢業、現為家庭主婦，名下無不動產（除兩造分別陳
    明外，並有卷附之稅務電子閘門財產所得調件明細表2 份可
    憑）暨兩造之身分、地位等一切情狀，認原告請求500,000
    元，尚嫌過高，應以30,000元方屬公允，逾此數額之請求，
    為無理由。
六、綜上，原告基於侵權行為法律關係，請求被告給付原告30,0
    00元及自起訴狀繕本送達翌日（即92年10月23日）起至清償
    日止，按年息百分之五計算之法定遲延利息之部分，為有理
    由，應予准許，逾此金額之請求，則屬無據，應予駁回。
七、兩造陳明願供擔保，聲請宣告假執行或免為假執行，經核原
    告勝訴部分，合於法律規定，爰分別酌定相當之擔保金額宣
    告之；原告其餘假執行之聲請，因訴之駁回而失所依據，不
    予准許。
八、兩造其餘主張及所提證據，經審酌後認與本院上開論斷無涉
    或無違，爰不一一贅述，附此敘明。
九、結論：本件原告之訴，為一部有理由，一部無理由，並依民
    事訴訟法第79條、第390 條第2 項、第392 條，判決如主文
    。
中　　華　　民　　國　　94　　年　　4 　　月　　12　　日
                  民事第一庭    法　官　陳翠琪
以上正本，係照原本作成。
如對本判決上訴，須於判決送達後20日內向本院提出上訴狀
中　　華　　民　　國　　94　　年　　4 　　月　　15　　日
                                書記官　林進煌
